最　高　行　政　法　院　判　決　　　　　　　　　九十三年度判字第一四九五號
　　上　訴　人　甲○○
　　被 上訴 人　財政部高雄市國稅局（承受高雄市稅捐稽徵處業務）
　　代　表　人　邱政茂
右當事人間因營業稅事件，上訴人對於中華民國九十二年五月二十日高雄高等行政法
院九十二年度訴字第一○八號判決，提起上訴，本院判決如左：
　　主  文
上訴駁回。
上訴審訴訟費用由上訴人負擔。
　　理  由
本件上訴人主張：原處分以上訴人於民國（下同）八十六年間經營晶晶洋行，向大鴻
祺昌洋酒股份有限公司（下稱大鴻祺昌公司）購進煙酒，金額計新台幣（下同）一、
一二五、四三九元，未依規定取得進項憑證；另於同期間銷售煙酒計一、一九七、二
七五元，未依法開立統一發票，致短漏報銷售額，因上訴人所銷售之貨物免徵營業稅
，乃以上訴人進貨未依法自他人取得憑證金額一、一二五、四三九元裁處百分之五罰
鍰計五六、二七一元；另就上訴人銷貨未依規定給予他人憑證金額一、一九七、二七
五元裁處百分之五之罰鍰計五九、八六三元，合計共裁處罰鍰一一六、一三四元。惟
按晶晶洋行原為第三人劉愛金（現為上訴人配偶）以獨資設立，經營洋酒買賣，原設
營業地址為高雄市○○區○○街一六三號，曾向大鴻祺昌公司買入洋酒供營業之用。
嗣於八十五年底、八十六年初結束營業，上訴人乃決定以自有資金設立獨資商號經營
洋酒買賣，並圖客戶記憶之便以保有原有客源，遂沿襲以「晶晶洋行」名稱營業。然
因上訴人不諳法律，於申請營利事業登記時，誤認獨資商號名稱未變，遂誤稱並登記
為變更負責人及遷址營業。惟上訴人經營之晶晶洋行與劉愛金設立之晶晶洋行，在法
律上應為二個不同之人格，不可混淆。財政部賦稅署所查得之相關物證及約談調查對
象既為大鴻祺昌公司與劉愛金之晶晶洋行間之交易，即與上訴人經營之晶晶洋行無涉
，而上訴人因不復記憶劉愛金經營之晶晶洋行早於八十五年底、八十六年初已歇業，
致遭誤導而誤承晶晶洋行願負逃漏稅裁罰責任，該調查筆錄自不可採信。原處分率以
未取得進貨憑證及未開立發票之違章行為發生時，上訴人為晶晶洋行負責人為由，對
上訴人予以裁處罰鍰處分，於法自有違誤。請撤銷訴願決定及原處分等語。
被上訴人則以：查財政部賦稅署查核大鴻祺昌公司八十六年度銷貨涉嫌跳開統一發票
案，依查得違章物證顯示大鴻祺昌公司交易之相對人係為八十六年間設立於高雄市苓
雅區○○○路六六號「晶晶洋行」之營業人，而上訴人於復查申請書亦自承該期間於
該址以晶晶洋行之名稱經營業務，且依卷附「晶晶洋行」營利事業統一發證變更登記
申請書記載，該商號於八十六年一月七日向高雄市政府營利事業登記案件聯合作業中
心申請變更負責人及營利事業所在地，是以被上訴人據以核定上訴人為違章主體並無
錯誤。又上訴人九十年七月十九日下午接受財政部賦稅署指派人員調查時，於談話紀
錄記載其於八十六年度與配偶劉愛金共同經營晶晶洋行，並已表示能代表晶晶洋行接
受訪談，足證其於談話紀錄所敘應足以表彰違章事實。財政部賦稅署係就八十六年度
晶晶洋行之經營行為進行調查，上訴人亦已充分表示該期間於高雄市苓雅區○○○路
六六號經營晶晶洋行，並利用劉愛金所設之銀行帳戶開立支票支付貨款，且承認其八
十六年度未依規定自大鴻祺昌公司取得進貨憑證，及同期間銷售貨物漏開統一發票之
違章行為，事證明確，上訴人主張八十六年該期間之付款行為為劉愛金之個人行為，
顯為卸責之詞等語，資為抗辯。
原審斟酌全辯論意旨及調查證據之結果，以：按獨資經營商業對外雖以所經營名義營
業，實際上仍屬個人之事業，應以該獨資經營之自然人為權利義務之主體，又獨資商
號有行政法上之違章事實應受行政罰時，亦應以該獨資經營之自然人為處分對象（參
見改制前行政法院即現在最高行政法院八十四年判字第二五六五號判決）。經查，本
件上訴人於八十六年一月即已承受原由劉愛金經營之晶晶洋行，並經高雄市政府辦理
負責人變更及遷址登記完畢，則財政部賦稅署於查核大鴻祺昌公司八十六年度與晶晶
洋行間之交易是否有涉嫌跳開統一發票之違章行為時，固曾於九十年七月五日分別以
台財稽字第○二四○號函通知晶晶洋行及台財稽字第○二四一號函通知劉愛金，要求
查閱相關帳冊憑證及調查課稅事項（有前揭通知函二紙附卷足憑）。然財政部賦稅署
之調查事項既係大鴻祺昌公司與晶晶洋行八十六年度之交易細節，其調查對象自係當
時晶晶洋行之營業人或相關金額之經手人；基此，八十六年度晶晶洋行營業人既為上
訴人，而上訴人本人復接受財政部賦稅署調查訪談，財政部賦稅署亦認定上訴人本人
為晶晶洋行營業人及交易金額經手人而進行調查，此參諸卷附之該談話紀錄，上訴人
陳稱：「．．．本人甲○○，八十六年度與本人配偶劉愛金共同經營晶晶洋行，今代
表晶晶洋行前來接受貴組訪談」自明，則財政部賦稅署就前揭通知函，有關晶晶洋行
營業人縱有誤載為劉愛金之事實，亦不影響全案情節，而無礙於該談話筆錄仍對上訴
人本人發生效力，並足以作為相關待證事實之證據資料。則上訴人就晶晶洋行八十六
年度與大鴻祺昌公司之交易情況及貨款結算支付細節，於上開談話紀錄中陳述「．．
．本行八十六年度有向大鴻祺昌公司進貨洋酒，並開立本人配偶劉愛金設於彰化商業
銀行高雄分行支票存款第00000000帳戶之支票給付貨款，票期約四十五天左
右．．．」，又財政部賦稅署於調查訪談過程中，曾提示有關劉愛金以支票付款方式
支付大鴻祺昌公司金額計一、六一四、一六三元之資料，上訴人檢視物證後表示：「
．．．其中八十六年四月十六日金額三一一、二二○元係本人個人為收藏之用，向大
鴻祺昌公司購買高級洋酒所支付之貨款，餘一、三○二、九四三元則是晶晶洋行八十
六年度向大鴻祺昌公司進貨所支付之貨款。．．．本行八十六年度向大鴻祺昌公司進
貨，僅取得三聯式統一發票一七七、五○四元，餘一、一二五、四三九元則取得二聯
式統一發票，本行並未依規定登載進貨帳，致有轉售漏未依法開立統一發票並漏報銷
貨收入計一、一九七、二七五元，．．．。」等語，足徵上訴人以晶晶洋行營業人身
分接受財政部賦稅署調查，其就晶晶洋行進貨、銷貨未取得相關憑證之違章事實陳述
甚明，該談話紀錄自具表彰違章事實之證據能力，則上訴人所稱其陳述係遭受誤導云
云，顯為事後卸責之詞，自不足採。另參酌附於原處分卷之彰化商業銀行高雄分行傳
真資料及大鴻祺昌公司八十六年度銀行往來資金明細表等相關物證，大鴻祺昌公司曾
於八十六年度收受以上訴人配偶劉愛金開立設於彰化商業銀行高雄分行支票存款帳號
00000000之支票金額共計一、六一四、一六三元，而上訴人於上開談話紀錄
中，亦明確表示上開所支付予大鴻祺昌公司之支票資金，其中八十六年四月十六日金
額三一一、二二○元，係上訴人個人向大鴻祺昌公司購買收藏洋酒所支付之貨款，其
餘一、三○二、九四三元則是晶晶洋行八十六年度向大鴻祺昌公司進貨所支付之貨款
，而晶晶洋行就八十六年度之進貨，亦僅取得三聯式統一發票一七七、五○四元，其
餘一、一二五、四三九元，僅取得二聯式統一發票，並未依規定登載進貨帳乙節，亦
與卷附大鴻祺昌公司統一發票查核清單所載相符。準此，上訴人於八十六年度經營晶
晶洋行期間，向大鴻祺昌公司進貨，未依規定取得憑證即三聯式統一發票金額計一、
一二五、四三九元，違章事實明確，上訴人復無法舉證其本身無過失，則被上訴人據
以裁處上訴人罰鍰，於法並無違誤。又按，稅捐稽徵機關就納稅義務人銷貨漏開統一
發票之罰鍰要件事實，固應負舉證責任，而本件原處分機關已取具上訴人於財政部賦
稅署之前揭談話紀錄供核，衡諸該談話紀錄，上訴人陳稱晶晶洋行八十六年度曾向大
鴻祺昌公司進貨，其中金額一、一二五、四三九元部分，僅取得二聯式統一發票，並
未依規定登載進貨帳，致有轉售漏未依法開立統一發票並漏報銷貨收入計一、一九七
、二七五元等語，因無違論理法則及經驗法則，該上訴人自白內容應屬可採。申言之
，上訴人向大鴻祺昌公司進貨而未取得憑證之違章事實，既屬明確，則依據一般經驗
法則，上訴人於銷售該批進貨時，亦不會開立統一發票作為銷貨憑證，以避免稅務機
關進行勾稽作業而查獲上訴人之違章事實，據此推論，上訴人就該批進貨，亦應有漏
開銷貨憑證之違章行為，此一推論實與上訴人自白內容相符，足徵上訴人應有銷貨未
給予憑證之違章行為。又本件上訴人就晶晶洋行之銷貨交易事項，迄至本院審理為止
，並未提示相關帳據簿冊供核，亦未就其自白內容及前揭推論違章事實，舉證證明其
有存貨未能銷出或具備其他不須就銷貨事實開立發票之特殊事由存在；更何況上訴人
未提示相關帳據簿冊，已違反稅法上納稅義務人之協力義務，從而被上訴人之舉證責
任自應獲致減輕效果，而得依營業稅法第四十三條第一項之規定，就所查得資料，核
定裁處上訴人漏開統一發票金額百分之五之罰鍰。揆諸行為時稅捐稽徵法第四十四條
及營業稅法第四十三條第一項第五款、司法院釋字第二七五號解釋意旨，並無不合。
並說明兩造其餘攻擊防禦方法，與本案判決結果不生影響，而判決駁回上訴人之訴。
本院查：晶晶洋行原設營業地址為高雄市○○區○○街一六三號，負責人為上訴人之
配偶劉愛金，該商號於八十六年一月七日向高雄市政府營利事業登記案件聯合作業中
心申請變更負責人為上訴人及營利事業所在地遷移至高雄市苓雅區○○○路六六號，
有變更登記申請書、高雄市政府營利事業登記案件聯合作業審核表及高雄市政府九十
一年一月二十二日高市府二建營字第○九一○四二四○○○○號函附原處分卷可稽，
足見晶晶洋行自八十六年一月七日以後即由上訴人獨資經營。上訴人復自承晶晶洋行
八十六年度有向大鴻祺昌公司進貨洋酒，並開立其配偶劉愛金設於彰化商業銀行高雄
分行支票存款第00000000帳戶之支票給付貨款，票期約四十五天左右等語，
而觀劉愛金所簽發之支票，其日期均在八十六年三月十四日以後，推算其交易時間自
在八十六年一月七日以後，當時晶晶洋行已由上訴人獨資經營，原處分以其為違章主
體予以裁罰，並無不合。又「人民違反法律上之義務而應受行政罰之行為，法律無特
別規定時，雖不以出於故意為必要，仍須以過失為其責任條件。但應受行政罰之行為
，僅須違反禁止規定或作為義務，而不以發生損害或危險為其要件者，推定為有過失
，於行為人不能舉證證明自己無過失時，即應受處罰。」業據司法院釋字第二七五號
解釋在案。本件上訴人之違章行為有前開上訴人之談話紀錄及原處分機關查得之彰化
商業銀行高雄分行傳真資料、大鴻祺昌公司八十六年度銀行往來資金明細表、大鴻祺
昌公司統一發票查核清單等相關物證，難認被上訴人對於本件違章事實未予舉證，上
訴人主張無過失，依上開司法院解釋，自應對其違章行為無過失一節，提出具體證據
以實其說。原判決對於上訴人前述違章事實認定之證據、理由，已詳予論明，上訴人
指摘原判決有舉證責任分配不當及認定事實違背證據法則、判決不備理由之違誤云云
，均無可採，其上訴難認有理由，應予駁回。
據上論結，本件上訴為無理由，爰依行政訴訟法第二百五十五條第一項、第九十八條
第三項前段，判決如主文。
中　　華　　民　　國　　九十三　　　年　　　十二　　　月　　　二　　　　日
                    最 高 行 政 法 院  第 五 庭
                                審 判 長 法  官　　　趙　永　康
                                         法  官      鄭  淑  貞
                                         法  官　　　黃　淑　玲
                                         法  官　　　侯　東　昇
                                         法  官　　　林　文　舟
右  正  本  證  明  與  原  本  無  異
　　　　　　　　　　　　　　　　　　　　 法院書記官　阮　桂　芬
中　　華　　民　　國　　九十三　　　年　　　十二　　　月　　　二　　　　日
